臺北高等行政法院判決
　　　　　　　　　　　　　　　　　　 95年度訴字第02547號
　　　　　　　　　　　　　　　.
原　　　告　甲○○
訴訟代理人　乙○○
被　　　告　經濟部智慧財產局
代　表　人　蔡練生（局長）
訴訟代理人　丙○○
上列當事人間因商標註冊事件，原告不服經濟部中華民國95年5
月25日經訴字第09506168570 號訴願決定，提起行政訴訟。本院
判決如下：
　　主  文
原告之訴駁回。
訴訟費用由原告負擔。
　　事  實
一、事實概要：
    原告前於民國（下同）93年11月5 日以如附圖所示之「蘇杭
    」商標（下稱系爭商標），指定使用於商標法施行細則第13
    條所定商品及服務分類表第43類之冷熱飲料店、飲食店、小
    吃店、冰果店、茶室、餐廳、咖啡廳、啤酒屋、酒吧服務，
    向被告申請註冊，經被告審查，認本件商標圖樣中之「蘇杭
    」二字，指定使用於冷熱飲料店、飲食店、小吃店…等服務
    ，為所指定服務之品質之說明，以95年2 月16日商標核駁第
    290765號審定書為核駁之處分（下稱原處分）。原告不服，
    提起訴願，經經濟部95年5 月25日經訴字第09506168570 號
    訴願決定駁回，原告仍不服，遂向本院提起行政訴訟。
二、兩造聲明：
　(一)原告聲明：訴願決定及原處分均撤銷。
　(二)被告聲明：原告之訴駁回。
三、兩造之爭點：
    系爭商標中之「蘇杭」二字，有無商標法第23條第1 項第2
    款不得申請註冊之情事？
　(一)原告主張：
    原告未於言詞辯論期日到場，依其所提起訴狀陳述略以：
　　1.按商標圖樣有「表示商品或服務之形狀、品質、功用或其
      他說明者」不得申請註冊，固為商標法第23條第1 項第2
      款所明定，但商標若足以使商品或服務之相關消費者認識
      其為表彰商品或服務之標識，並得藉以與他人之商品或服
      務相區別，則不受所限。然論究商標有無識別性，除端視
      商標圖樣與他人之商品相區別之情形外，仍需考量商標之
      獨創性、實際商品市場環境、各類商標並存情形、商品性
      質與關聯性、商品購買人之注意程度等因素綜合判斷之，
      而非單純以圖樣文字作為其識別之依據。判斷商標或服務
      標章是否具備識別性，應立於一般消費者之立場，依一般
      生活經驗就商標或標章之整體加以觀察，並綜合其使用方
      式、實際交易情況及其所指定使用之商品或服務等加以審
      酌，最高行政法院95年度判字第99號判決可資參酌。再按
      ，「審查商標有無識別性，應就指定使用之商品或服務、
      消費者之認知、實際交易情況及其使用方式，判斷是否足
      以使相關消費者認識其為表彰商品或服務之標識，並得藉
      以與他人之商品或服務相區別。」商標識別性審查要點2
      亦可佐參。是以商標之識別性，乃商標藉以識別自己與他
      人商品或服務之能力，是一種相對的概念，不拘限於商標
      本身之外觀是否特別，應於具體案件中個案認定，需考慮
      相關消費者認知、與商品或服務之關係、實際交易情況、
      使用方式等因素，有區別其他商品之識別力者，即為具有
      識別性之商標，而非單純以圖樣文字作為其識別之依據。
      依社會一般通念，如為商品本身之說明或與商品本身之說
      明有密切關聯者，即不得申請註冊。但其說明的表示需直
      接而明顯，若非直接明顯而僅係隱含譬喻或自我標榜者，
      則不屬之，有關商標識別性之標準，在此先敘明。
    2.查系爭商標之來由係為原告取「蘇」在唐，杜荀鶴，早發
      詩：「東窗未明塵夢蘇，呼童結束登征途。」所諭睡醒之
      意，以及在書經，仲虺之誥「徯予后，后來其蘇。」與唐
      ，杜甫，江漢詩：「落日心猶壯，秋風病欲蘇。」中所指
      獲救、緩解之意。而「杭」則是取自詩經，衛風，河廣：
      「誰謂河廣？一葦杭之。」中所指渡水之意。以及楚辭，
      屈原，九章，惜誦「昔余夢登天兮，魂中道而無杭。」與
      史記，卷117 ，司馬相如傳：「經營炎火而浮弱水兮，杭
      絕浮渚而涉流沙。」中所指舟、船之意，且「杭」通「航
      」。故原告將「蘇杭」視為「喚醒之航行」，以此寓意來
      標榜自身商品、服務，有如帶領商品購買人來享受一段喚
      醒味蕾之旅程之意涵，用以強調該商品、服務之精緻與完
      美，而原告引用其涵義來隱喻其所提供之商品及服務之品
      質。綜觀原告之想法，不外乎是想以此含有特殊意義的商
      標在消費大眾的腦海中留下深刻的印象，並無意泛指蘇杭
      地區之餐點茶飲，所思及此，可知該商標隱含濃厚之意涵
      ，實具有相當之識別性，且系爭商標僅係隱含譬喻或自我
      標榜，無使相關消費者有誤認其商品或服務之嫌。另原告
      並未常將「蘇杭」用於該商品名稱上，故本案商標亦不具
      有產品及服務說明之意涵，自不待言。故系爭商標「蘇杭
      」並未違反商標法第23條第1 項第2 款之規定。
    3.按商標審查應有一致性的標準，故原處分違背平等原則，
      形成裁量濫用，「行政行為，非有正當理由，不得為差別
      待遇。」行政程序法第6 條定有明文；次按「按行政裁量
      旨在個案上實現法律之目的與價值，但行政機關有裁量權
      並非意味其有完全之自由，毋寧其須受到『法的限制』，
      仍不得恣意而為，亦即相同的事情應為相同的對待，故所
      謂行政裁量應屬『合義務性之裁量』，而非行政機關任意
      的自由…」高雄高等行政法院91年度訴字第62號判決可資
      參照，顯見行政機關為行政行為之時，仍應受平等原則之
      拘束，而不得以行政裁量為由形成裁量濫用。另原處分亦
      違反信賴保護原則，按「行政行為，應以誠實信用之方法
      為之，並應保護人民正當合理之信賴。」行政程序法第8
      條定有明文；次按「法治國為憲法基本原則之一，法治國
      原則首重人民權利之維護、法秩序之安定及誠實信用原則
      之遵守。人民對公權力行使結果所生之合理信賴，法律自
      應予以適當保障，此乃信賴保護之法理基礎。」司法院大
      法官會議解釋第525 號解釋理由書參照，顯見任何一種國
      家公權力之行使，均應遵守信賴保護原則，避免令人民遭
      受不可預見之損害。
    4.復查被告曾於89年11月16日核准註冊第133024號「蘇杭及
      圖SU HON」商標，且同樣指定於「冷熱飲料店、飲食店、
      小吃店、冰果店、茶室、餐廳、咖啡廳、啤酒屋、酒吧」
      等服務，前揭商標之「蘇杭」二字，相信審查時經過仔細
      推敲琢磨、深思熟慮後，認為其並無違反商標法第23條第
      1 項第2 款、第11款之規定，始予核准；另原告早已使用
      「蘇杭」二字於「餐廳」服務已有二十餘年，先前即苦於
      已有註冊第133024號商標存在而無法申請。其後經過縝密
      的調查、蒐證，發現前揭「蘇杭及圖SU HON」商標已有違
      商標法第57條第1 項第2 款之規定，向被告提起廢止該商
      標，經被告審查後以中台廢字第L00000000 號廢止審定書
      ，確定該商標應予廢止。承上所述，既「蘇杭」一詞早有
      核准，而今原告以同一文字、同一類別申請註冊商標，訴
      願決定機關卻於訴願決定書中認為原告所提出之證明註冊
      第133024號「蘇杭及圖SU HON」商標之案例，核屬另案妥
      適與否之問題，不得比附援引，從而認定原處分應予維持
      ，實有失審查延續性、一致性。被告既已核准與系爭商標
      一模一樣且申請相同類別之前開商標，依據被告同樣之審
      查基準，原告只需蒐集證據廢止前開商標，即得申請系爭
      商標，並獲核准之處分，乃屬原告所應主張之信賴基礎，
      且基於此一信賴基礎，原告耗費心力蒐集前開商標3 年內
      未繼續使用之證據，並向被告提出廢止之申請，則原告此
      一花費時間、精力蒐集廢止證據以及花費金錢提出廢止申
      請之行為，即屬於主張信賴保護原則要件中之「信賴表現
      」；再者，原告亦無行政程序法第119 條信賴不值得保護
      之情形，是於本案中，被告既已對與系爭商標相同文字與
      相同商品服務類別之前開商標為核准之處分，復經原告耗
      費時間、精神及金錢提出廢止前開商標之申請，又無信賴
      不值得保護之情形，基於前開之信賴保護原則，被告實無
      理由另依不同之審查標準作出系爭商標申請核駁之處分。
　(二)被告主張：
    1.按「商標表示商品或服務之形狀、品質、功用或其他說明
      者，不得註冊」，為商標法第23條第1 項第2 款所明定。
      所謂服務之說明，係指商標圖樣之文字、圖形、記號、顏
      色、聲音、立體形狀或其聯合式，依社會一般通念如為服
      務本身之說明，或與服務本身之說明有密切關聯者，即不
      得申請註冊，不以一般提供該項服務者所共同使用為必要
      。
    2.本件系爭商標圖樣上之「蘇杭」（指蘇州、杭州）為中國
      大陸知名旅遊點，且蘇杭之美食、料理亦為餐廳業有特色
      之菜餚之一，以之作為商標，指定使用於「餐飲、小吃」
      等服務，為所指定服務之品質之說明（詳參核駁第290765
      號卷宗第13至29頁網路搜尋資料），如同「四川」菜、「
      湖南」菜為餐廳口味之一種，依商標法第23條第1 項第2
      款及第24條第1 項之規定，應予核駁。至原告所舉註冊第
      133024號商標圖樣中有「蘇杭」核准前案，指定使用於餐
      飲服務云云，係屬他案適法、妥當問題，依商標「個案審
      查拘束」原則，不得比附援引，執為本案亦應核准註冊之
      論據。
　　理  由
一、本件原告經合法通知，未於言詞辯論期日到場，核無行政訴
    訟法第218 條準用民事訴訟法第386 條所列各款情形，爰依
    被告之聲請，由其一造辯論而為判決。
二、按商標係「表示商品或服務之形狀、品質、功用或其他說明
    者。」不得註冊。為商標法第23條第1 項第2 款所規定。
三、原告前於民國（下同）93年11月5 日以如附圖所示之「蘇杭
    」商標（下稱系爭商標），指定使用於商標法施行細則第13
    條所定商品及服務分類表第43類之冷熱飲料店、飲食店、小
    吃店、冰果店、茶室、餐廳、咖啡廳、啤酒屋、酒吧服務，
    向被告申請註冊，經被告審查，認本件商標圖樣中之「蘇杭
    」二字，指定使用於冷熱飲料店、飲食店、小吃店…等服務
    ，為所指定服務之品質之說明，以95年2 月16日商標核駁第
    290765號審定書為核駁之處分（下稱原處分）。原告不服，
    循序提起行政訴訟，並為事實欄所載各節之主張，是本件應
　　審酌者厥為：系爭商標中之「蘇杭」二字，有無商標法第23
　　條第1 項第2 款不得申請註冊之情事？
四、經查：
  (一)按商標法第23條第1 項第2 款所謂之「說明」，係依一般社
    會通念，如為商品或服務本身之說明或與商品或服務本身之
    說明有密切關連者，且其說明的表示需直接而明顯（參見94
    年5 月被告編印「商標法逐條釋義」）。又所謂服務之說明
    ，係指商標圖樣之文字、圖形、記號、顏色、聲音、立體形
    狀或其聯合式，依社會一般通念如為服務本身之說明，或與
    服務本身之說明有密切關聯者，即不得申請註冊，不以一般
    提供該項服務者所共同使用為必要。而如何判斷說明性商標
    ，得參酌下列事項判斷之：(1)是否已為同業競爭者實際交易
    上所使用；(2)是否為同業競爭者所必須使用，若由特定業者
    所專用將有礙公平競爭之虞者（參見經濟部93年4 月28 日
    經授智字第09320030360 號令發布「商標識別性審查要點」
    五）。
  (二)本件「蘇杭」商標圖樣係以單純中文「蘇杭」二字所構成，
    而「蘇杭」為大陸地區知名旅遊點蘇州與杭州之合稱，所謂
    ：「上有天堂，下有蘇杭」，是廣為流傳之俗諺，該二地向
    以民生富庶、美景美食聞名於世，以網路Google搜尋引擎檢
    索，被使用之領域多在旅遊業、餐飲業。而餐飲業使用「蘇
    杭」二字為名者，係標榜所提供之飲食是具有蘇杭地區風味
    之美食，對消費者而言，見到以「蘇杭」二字為名之餐飲店
    、小吃店，對該名稱亦多會直接聯想為說明所提供餐食之口
    味，故原告以單純中文「蘇杭」二字，指定使用於冷熱飲料
    店、飲食店、小吃店、冰果店…等服務，難謂非屬服務內容
    之直接明顯說明，如為原告所專用，將有礙同為經營蘇杭地
    區風味餐飲業者公平競爭之虞。
  (三)原告雖訴稱其以「蘇」、「杭」二字為「喚醒之航行」，以
    此寓意標榜帶領商品購買人享受一段喚醒味蕾之旅程，並非
    指定使用服務之說明云云。惟查：
    1.商標既係提供消費者作為區別商品來源之標識，其圖樣中
      所使用之中文字詞應以一般多數人最普遍所認知理解之意
      義，為審查時首要之考量，而非以個人主觀之意思解釋。
    2.「蘇杭」二字為大眾普遍理解為大陸地區「蘇州」、「杭
      州」地名之合稱，理由已如前述，原告逕解為「喚醒之航
      行」，並非眾所理解之詞意，所述核不足採。
  (四)至原告所舉註冊第133024號「蘇杭及圖SU HON」商標之案例
    ，核屬另案妥適與否之問題，自不得比附援引，執為本件商
    標應准註冊之論據。何況該「蘇杭及圖SU HON」商標，業經
    被告機關以三年未使用為由作成廢止之處分確定，因此該商
    標現已不存在，併此敘明（本院卷第32頁）。
五、綜上，原告所述，為不可採，從而，被告所為核駁之處分，
    揆諸首揭法條規定，並無不法，訴願決定予以維持，亦無不
    合。原告徒執前詞，訴請撤銷，為無理由，應予駁回。
六、兩造其餘攻擊防禦方法均與本件判決結果不生影響，故不逐
    一論述，併此敘明。
據上論結，本件原告之訴為無理由，依行政訴訟法第218 條、民
事訴訟法第385 條第1 項前段、行政訴訟法第98條第3 項前段，
判決如主文。
中　　華　　民　　國　　96　　年　　4 　　月  　24  　日
                        第二庭審判長法  官　徐瑞晃
                                    法  官  畢乃俊
                                    法　官  陳金圍
上為正本係照原本作成。
如不服本判決，應於送達後20日內，向本院提出上訴狀並表明上
訴理由，如於本判決宣示後送達前提起上訴者，應於判決送達後
20日內補提上訴理由書（須按他造人數附繕本）。
中　　華　　民　　國　　96　　年　　 4　　月　　24　　日
                                    書記官  陳可欣
